【裁判字號】    90,上,84
【裁判日期】    900919
【裁判案由】    履行協議
【裁判全文】
臺灣高等法院臺南分院民事判決  九十年度上字第八四號  ｊ
      上訴人即附
      帶被上訴人    甲  ○  ○  台北縣汐止市○○街五四巷五號
      訴訟代理人    乙  ○  ○.
      附帶上訴人    丙  ○  ○.
                  送達代收人.
右當事人間請求履行協議事件，上訴人及被上訴人對於中華民國九十年二月十四日台
灣台南地方法院第一審判決（八十九年度訴字第二三三六號）分別提起上訴及附帶上
訴，本院判決如左：
      主    文
原判決關於駁回上訴人後開第二項之訴部分，暨除確定部分外之訴訟費用裁判均廢棄
。
被上訴人應再給付上訴人新台幣壹佰伍拾萬元及自民國八十九年九月十六日起至清償
日止，按年息百分之五計算之利息。
被上訴人丙○○之附帶上訴駁回。
第一審（除確定部分外）訴訟費用及第二審訴訟費用關於上訴部分，由被上訴人負擔
。第二審訴訟費用關於附帶上訴部分，由附帶上訴人負擔。
      事    實
甲、上訴人即附帶被上訴人甲○○方面：
一、聲明：(一)、原判決不利於上訴人甲○○部分廢棄。(二)右廢棄部分被上訴人應再給
    付上訴人新台幣（下同）一百五十萬元及自民國八十九年九月十六日起至清償日
    止按年息百分之五計算之利息。
二、陳述：除與原判決記載相同者，茲引用之外，補稱：
  (一)、兩造於民國八十四年四月二十七日所簽訂離婚協議書中第三條第一項約定，雖
      屬停止條件，然依最高法院八十六年台上字第二二八０號判決：「‧‧‧依當
      事人一方之意思而決定其成就與否之條件，倘依契約或通常情形，當事人應為
      一定之行為使其條件成就，乃為圖免因條件成就而受不利益，任意不為該行為
      ，即係以不正當消極行為阻其條件之成就，依上開規定，應視為條件業已成就
      。」所述，並非法律行為中附有依當事人一方之意思而決定其成就與否之停止
      條件，即無民法第一百零一條擬制條件成就之適用餘地。而其所謂「依契約或
      通常情形，當事人應為一定之行為使其條件成就」，不應該只拘泥於契約使用
      之文字，而係應斟酌當事人之真意及簽約當時之客觀環境等，客觀的加以判斷
      。由兩造之離婚協議書可知，所有條件均係被上訴人丙○○所提出，而由被上
      訴人丙○○逼迫上訴人辦理離婚之親筆文件，均可推知上訴人在當時之立場係
      處於劣勢。且依當時之情形客觀判斷，雙方於簽訂該離婚協議書時之意思，絕
      無意願再有長期糾纏，事實上當初兩造之意思亦屬如此。雖被上訴人及其胞兄
      姚瑞雄，於事後否認，然在雙方各執一詞之情形下，本應就客觀環境及通常情
      形加以認定，原審竟直接以無具結之證人證詞作為認定基準，毫不斟酌客觀環
      境，置最高法院該判決之法理及民法第九十八條規定於不顧，實難令人信服。
  (二)、按依契約或通常情形，而依客觀情形認定當事人應為一定之行為使其條件成就
      者，當事人為圖免因條件成就而受之不利益，任意不為該行為，即可認定當事
      人以不正當消極行為阻其條件之成就。即所為「不正當行為」。應依契約或通
       常情形，而以客觀情事加以認定。原審稱「‧‧‧房屋較難出售，被告又在
      外地居住，處理出售之事宜較為困難，且近年來經濟不景氣導致房地產景氣蕭
      條，為眾所週知之事，被告無義務亦不可能為求房地出售而於景氣低靡時特意
      以低價或不相當之條件尋求買主，凡此鈞足以影響系爭房地出售之速度及難易
      程度‧‧‧」，認為被上訴人辯稱系爭房地賣不出去，並非其無意處理等語，
      。此種說法邏輯上有嚴重矛盾。被上訴人在外地居住，係其主觀之決定，亦表
      示系爭房地對其並非絕對必要擁有，既然被上訴人之生活重心並非系爭房地所
      在地，且有多處可住，又何必拖延時間加深上訴人之痛苦？且自兩造簽訂離婚
      協議書至今已超過五年，當時上訴人有許多機會得以較合理之價格出售系爭房
      地，然被上訴人卻故意拖延，直至現在房地產不景氣，再以房地產不景氣為無
      法出售之理由，故意不履行離婚協議書中之約定。此種反果為因之邏輯顯係狡
      辯。又被上訴人對其主張其一直找人處理系爭房地，惟卻無法提出證據，更足
      證明被上訴人故意不出售系爭房屋以使條件不成就。
  (三)、事實上，由離婚協議書上之條件觀之，上訴人念在多年夫妻之情，做出諸多退
      讓，並獨自扶養女兒任婷婷多年，甚至未向被上訴人有任何之要求。被上訴人
      早已另行再婚生子，生活及收入均稱穩定，就算現在出售系爭房地真有部分損
      失，對被上訴人根本無大影響。反觀上訴人每月實際所得約三萬元，尚需獨立
      扶養親生女兒，如果被上訴人真如其所稱並非故意不處理系爭房地，又何忍上
      訴人及其生女生活拮据？目前房地產景氣復甦遙遙無期，兩造均係四十多歲之
      人，要待何時才能脫離這種糾纏？於情於理，亦無法令人堪服。再者，被上訴
      人離婚後五個月即再婚，卻長達十一個月不願繳交系爭房地每月應付之貸款金
      額，又由該貸款之保證人即其大姊姚玉梅向上訴人稱貸款若無人繳，對上訴人
      亦無好處，始由上訴人代繳，由此點亦可看出被上訴人只為自己利益，一再造
      成上訴人心理上痛苦。
  (四)、被上訴人主張抵銷之部分，應提出曾有抵銷之意思表示之證據，因抵銷應以意
      思表示為之，而非係向法院為之。原審逕認房租之部分可以抵銷，實屬不當，
      事實上被上訴人從未向上訴人為抵銷之表示，依法不可以抵銷。
  (五)、又離婚協議書已記載被上訴人要給上訴人貸款金額八十萬元。簽離婚協議書之
      前，房屋貸款及該屋之花費都是上訴人繳納，若沒有八十萬元對造亦不可能同
      意。被上訴人不可再爭執該金額。
三、證據：除援用第一審所提證據外，補提離婚協議書影本一份、被上訴人之親筆文
    件影本一份、戶籍謄本影本一份為證。
乙、被上訴人即附帶上訴人丙○○方面：
    被上訴人未於最後言詞辯論期日到場，惟據其前到場所為之聲明及陳述略為：
一、聲明：
  (一)附帶上訴之聲明：1.原判決關於附帶上訴人敗訴部分廢棄。2.右廢棄部分，附帶
    被上訴人在第一審之訴駁回。3.此部份第一、二審訴訟費用均由附帶被上訴人負
    擔。
  (二)答辯之聲明：1.上訴人之上訴駁回。2.此部份第二審之訴訟費用由上訴人負擔。
二、陳述：除與原判決記載相同者，茲引用之外，補稱：
  (一)、答辯理由：
  １、兩造協議離婚時，係上訴人強迫被上訴人簽下顯與事實不符之「貸款金額八
      十萬元」等之離婚協議書。事實上，系爭房地之租金自始至終均經由證人姚玉
      梅收取後以之充為繳納分期攤還之貸款本息之一部分，故前後十九期，上訴人
      實際所支出之金額不過二十餘萬元而已。
  ２、兩造離婚後，由於房地產日益低迷，被上訴人又不住在東港，因此委託證人姚
      玉梅協助賣屋，皆未能順利售出，於是經由電話聯絡上訴人，擬將系爭房地過
      戶給上訴人，然上訴人以不願意負擔過戶費為由而拒絕。
  ３、依離婚協議書內容之記載，似對被上訴人很有利，實則不然，茲說明如下：
      所有房地當時都以被上訴人名義辦理貸款，有屏東縣東港鎮國泰人壽公司之
      抵押二百十萬元，台南合作金庫之一百三十八萬元，屏東縣潮州鎮長老教會
      信昌互助社之借款八十萬元等。由此可知，事實並非如上訴人所言，諸多退讓
      ，而是上訴人將全部債務推給被上訴人。
  (二)、上訴理由如下：
    1.查系爭房地之抵押貸款原為二百十萬元，迄兩造於八十四年四月廿六日離婚時
      止，本金尚欠兩百餘萬元，上訴人自八十四年五月份起至八十五年三月份止，
      未經被上訴人之同意或授權收取房地租金並代為繳納十一期之貸款本息，被上
      訴人並不當然受有利益，由於系爭房地賣得價金除繳付土地增值稅和清償抵押
      貸款本息二百餘萬元外，依約在一百五十萬元之範圍內應由上訴人優先取得，
      故本件受有利益者係上訴人本人優先，除非上訴人取得一百五十萬元後尚有剩
      餘，否則於被上訴人並無絲毫利益可言。
    2.職上，原判決逕認為本件有不當得利之法律關係存在，並未說明其認定所持之
      理由，有理由不備之違法，被上訴人因難甘服，為此提起上訴（或附帶上訴）
      。
    3.此外，離婚協議書記載「（系爭房地）若有出售，甲方（即上訴人）拿回新台
      幣七十萬元整及交屋後所繳出貸款金額八十萬元。其於歸乙方（即被上訴人）
      」，並未言及上訴人前已收取之系爭房地租金，被上訴人自得以八十二年十二
      月起之租金總計十四萬四千元，與原判決所認定理由尚不完備之不當得利二十
    4.由於被上訴人迄今未收到本件之起訴狀，但就已知上訴人追加之部分即本件附
      帶上訴部分，僅在此明白表示不同意其追加。
三、證據：援用第一審所提證據。
丙、本院依職權訊問證人姚玉梅。
      理    由
一、被上訴人未於最後言詞辯論期日到場，核無民事訴訟法第三百八十六條所列各款
    情形，爰依上訴人之聲請，由其一造辯論而為判決。
二、按被告於訴之變更或追加無異議，而為本案之言詞辯論者，視為同意變更或追加
    ，民事訴訟法第二百五十五條第二項定有明文。查本件上訴人於原審起訴時雖本
    於契約關係請求被上訴人給付一百五十萬元本息，嗣再追加不當得利之法律關係
    ，請求被上訴人另給付二十一萬八千五百四十元本息，被上訴人無異議而為言詞
    辯論（見原審八十九年十二月六日言詞辯論筆錄頁），則依首揭規定，應視被上
    訴人於原審已同意追加，是被上訴人再於本院表示其不同意追加，即屬無據，先
    予敘明。
三、上訴人起訴主張：兩造原為夫妻，於離婚前，由伊出資購買坐落屏東縣東港鎮○
    ○○街二十九號三樓房屋，然登記在被上訴人名下，伊並繳交貸款達二年餘，嗣
    兩造於八十四年四月二十六日簽立離婚協議書，於協議書第三條第一項約定被上
    訴人將其所有之前開房屋出售後，應返還上訴人一百五十萬元，被上訴人及其家
    人亦稱會盡快解決此事，以免雙方再有瓜葛，詎被上訴人於事後避不見面，亦根
    本不處理該房屋之問題，顯係故意以不正當之消極行為阻止條件之成就，應擬制
    視為停止條件成就，且被上訴人所為亦違反誠實信用原則，上訴人自得依兩造所
    簽訂離婚協議書第三條第一項之約定，請求被上訴人如數給付；又上訴人於離婚
    後，自八十四年五月份起至八十五年三月份止，代被上訴人繳交前開房屋貸款共
    計二十一萬八千五百四十元，被上訴人顯為不當得利，上訴人自得訴請被上訴人
    返還該筆款項，爰依契約及不當得利之法律關係，求為命被上訴人給付一百七十
    一萬八千五百四十元及法定遲延利息之判決（原審判命被上訴人應給付上訴人十
    九萬八千五百四十元，而駁回其餘之訴後，上訴人僅就敗訴部分其中一百五十萬
    元提起上訴，而被上訴人則就其敗訴部分提起附帶上訴，是原判決駁回上訴人二
    萬元本息部分，已告確定）。
四、被上訴人則以：系爭房屋於兩造婚姻關係存續中之八十二年間買入時，價金為三
    百十萬元，支付方法為現金一百萬元（其中上訴人出七十萬元，被上訴人出三十
    萬元），另外二百十萬元係向國泰人壽公司辦理貸款，上訴人自八十二年十月二
    十二日起至八十四年四月二十六日兩造簽立離婚協議書止，共為被上訴人繳納貸
    款三十八萬四千零四十元，加上離婚後代繳之二十一萬八千五百四十元貸款，總
    計為六十萬二千五百八十元，與協議書所載之八十萬元，尚短少約二十萬元，離
    婚協議書記載上訴人交屋後所繳貸款金額為八十萬元顯然有誤。又自八十二年十
    二月一日起至八十三年年底止，系爭房地有租金收入共計十四萬四千元，均係透
    過被上訴人之姐姚玉梅代為繳納系爭房地之貸款，自應由上訴人請求之一百五十
    萬元中予以扣除，否則，被上訴人亦主張與上訴人另請求之二十一萬八千五百四
    十元相抵銷。再依兩造簽立離婚協議書之真意，系爭房地並非歸被上訴人所有，
    而係上訴人可優先從系爭房地之出售價款中拿回其實際出資之部分，其餘才歸被
    上訴人取得，以上之約定，對於被上訴人不利，本已不公平，兩造離婚後，被上
    訴人所繳納之貸款，係對上訴人自己有利，被上訴人並無獲利，是上訴人尚不得
    主張不當得利。又因被上訴人未居住於系爭房屋所在地，且因景氣低迷，房屋無
    法售出，況被上訴人曾表示要將房屋過戶予上訴人，為上訴人所拒絕，故並非被
    上訴人無意出售系爭房屋，是本件所附之條件並未成就，上訴人尚不得請求給付
    等語，資為抗辯。
五、上訴人主張兩造原為夫妻，婚姻關係存續中購入坐落屏東縣東港鎮○○○街二九
    號三樓房地，登記為被上訴人所有，該房地之價金除部分以現金支付（其中上訴
    人出資七十萬元）外，並向國泰人壽公司辦理貸款，貸款亦由上訴人繳納，嗣兩
    造於八十四年四月二十六日簽訂離婚協議書，於協議書第三條第一項下約定：系
    爭房地若有出售，由上訴人拿回七十萬元及交屋後所繳出貸款金額八十萬元，其
    餘歸被上訴人。至於離婚協議書上所載「七十萬元」係指於購買系爭房地時上訴
    人所支付之現金，而所載「八十萬元」則係上訴人提出金額，由被上訴人自行填
    寫，當時並未核對上訴人已繳交之貸款金額是否確為八十萬元；另兩造離婚後，
    上訴人又為被上訴人繳交系爭房地自八十四年五月起，至八十五年三月止之房屋
    貸款計二十一萬八千五百四十元，而系爭房地迄未出售，被上訴人亦未清償兩造
    離婚後上訴人所繳交之貸款等事實，為兩造所不爭執，並有上訴人提出之離婚協
    議書影本一件（見台灣屏東地方法院八十九年度訴字第五０六號卷第八頁）、國
    泰人壽公司擔保放款利息及本金攤還收據影本三十件、存證信函影本一件為證（
    見台灣屏東地方法院八十九年度訴字第五０六號卷第十一頁－第二十頁），自堪
    信上訴人此部分之主張為真實。惟上訴人主張系爭房地雖未出售，然係被上訴人
    以不正當消極行為阻止其條件成就，應視為條件已成就，被上訴人即應給付一百
    五十萬元予上訴人；另離婚之後由上訴人代繳房屋貸款，被上訴人顯係無法律原
    因而受益，上訴人因而受損害，上訴人自得依不當得利之法律關係，請求被上訴
    人返還乙節，則為被上訴人所否認，並以前揭等詞置辯，是本件應審酌者厥為兩
    造間之法律行為是否附停止條件？被上訴人有無以不正當行為阻止條件成就，而
    有民法第一百零一條第一項應擬制視為條件已成就之適用？被上訴人有無不當得
    利之情事？被上訴人可否以八十二年十二月一日至八十四年七月十五日之系爭房
    屋租金為抵銷？等項，茲查：
(一)、按當事人約定以將來客觀上不確定事實之成就與否，決定其法律行為效力是否發
    生之附款，即係附停止條件之法律行為。因條件成就而受不利益之當事人，如以
    不正當行為，阻其條件之成就者，視為條件已成就，民法第一百零一條第一項定
    有明文。依當事人一方之意思而決定其成就與否之條件，倘依契約或通常情形，
    當事人應為一定之行為使其條件成就，乃為圖免因條件成就而受不利益，任意不
    為該行為，即係以不正當消極行為阻其條件之成就，依上開規定，應視為條件業
    已成就，最高法院著有八十六年台上字第二二八０號判決足資參照。查兩造於離
    婚協議書中明載：被上訴人所有之系爭房地若有出售，由上訴人拿回七十萬元及
    交屋後所繳出貸款金額八十萬元，其餘歸被上訴人等語。則依該約款之性質，係
    以系爭房地之出售為被上訴人應給付上訴人一百五十萬元之條件，應屬附停止條
    件之給付無疑。是在停止條件成就前，被上訴人原無給付之義務，上訴人亦無請
    求給付之權利。惟本件係以房屋出售為條件，而被上訴人復為房屋所有人，則顯
    係以被上訴人一方之意思而決定其成就與否之條件，本件被上訴人所有之系爭房
    地固未出售，然依前開說明，倘依契約或通常情形，被上訴人應為一定之行為使
    其條件成就，乃為圖免因條件成就而受不利益，任意不為該行為，即係以不正當
    消極行為阻其條件之成就，依上開規定，應視為條件業已成就。
(二)、查兩造於離婚協議書上固未定明被上訴人出售系爭房屋之期限，簽訂離婚協議書
    時在場之公證人姚瑞雄雖證稱：當時只有約定房屋如出售就要給付上訴人所協調
    之金額，被上訴人並沒有說要很快把房地處理掉，也沒有說要在多久之內出賣房
    地等語（詳見原審八十九年十二月六日言詞辯論筆錄）。然按解釋意思表示，應
    探求當事人之真意，不得拘泥於所用之辭句，民法第九十八條定有明文。而兩造
    間有關系爭房屋之約款係定於離婚協議書第三條雙方有關財產之分配方法，其內
    容載為：「一、乙方（即被上訴人）訂購兩戶公寓房地，位於台南縣永康市○○
    ○路六五四巷三六號三樓歸乙方（即被上訴人）所有，甲方（即上訴人）無權置
    喙。另屏東縣東港鎮○○○街二九號三樓此戶若有出售，甲方（即上訴人）拿回
    新台幣七十萬元整及交屋後所繳出貸款金額八十萬元，其餘歸乙方（即被上訴人
    ）」等語。兩造既因感情破裂而離婚，並就財產為分配，衡情兩造即欲就感情及
    財產為一了結，且由被上訴人於八十三年十一月三日親筆所書之離婚協議書及另
    一字條所言之內容，被上訴人極欲擺脫婚姻，且其於本院亦自承，上訴人所繳貸
    款並沒有八十萬元，上訴人要求八十萬元，其本不同意，但其兄說好聚好散，其
    才填寫八十萬元等語，且離婚後被上訴人即由其姊姚玉梅張貼出售廣告，已據姚
    玉梅於本院證述其詳，可見兩造無論就感情或財產，均無意長期糾纏之意，由此
    益顯上訴人主張立約之時雙方之意係儘速出售系爭房屋，以免雙方再有瓜葛乙節
    ，應可採信。否則被上訴人永不出售，上訴人無從取回一百五十萬元，自非立約
    分配財產之本意。
(三)、被上訴人固辯稱其於離婚之後即離開屏東東港，故處理出售房屋之事宜較為困難
    ，然曾於八十四年至八十七年間，多次委託姐姐姚玉梅出售系爭房屋，但無法成
    交，系爭房地是賣不出去，並非其無意處理等語。然查證人即被上訴人之姊姚玉
    梅於本院證稱：「（被上訴人何時託你賣房子？）何時我忘記了．．．我有委託
    仲介來看一次，妹妹有講說要賣參佰伍拾萬元以上，我自己也有幫他賣貼紅單子
    （貼了幾個月就撕掉了）．．．，之後就沒有在貼紅紙條，貼紅紙條是他們剛離
    婚不久，貼了沒幾個月就沒有貼了．．．．我沒有地方找她（被上訴人），已經
    有好幾年沒有聯絡，最近才又跟我聯絡，貼紅紙條要賣房子時候，就找不到人了
    」等語（見本院九十年七月十八日準備程序筆錄），按證人姚玉梅與被上訴人為
    至親姊妺，斷無迴護上訴人之理，且其居住於系爭房屋之附近，曾代為處理系爭
    房屋出租及貸款繳交事宜，對兩造間關於系爭房屋之問題知之甚詳，其所為前開
    證詞，應可採信。被上訴人既於八十四年四月二十六日離婚數月後，即未與其姊
    姚玉梅聯繫，甚至於姚玉梅張貼售屋廣告時，亦無法聯絡被上訴人，直至最近姊
    妹方有聯絡，顯見被上訴人所辯其於八十四年至八十七年間多次委託姚玉梅代為
    出售房屋乙節，不足採信。次查兩造自八十四年四月間離婚，迄今已有六年之久
    ，被上訴人雖未居住於屏東縣東港鎮，然以現今通訊之便捷，其若願意出售房屋
    ，本可委託其姊就近處理，或委託仲介代為出售，並無難以處理可言。然被上訴
    人自承其未委託仲介處理，其姊姚玉梅復證稱被上訴人離婚數月後，其已無法與
    被上訴人取得聯繫，足見被上訴人並無出售系爭房屋之意，其任意不為出售系爭
    房屋之行為甚明。另系爭房屋雖原有抵押貸款，迄至八十六年八月二十日始全部
    清償，固為兩造所不爭執之事實，然有抵押貸款之房屋比比皆是，且於交易市場
    上普遍存在，難認系爭房屋有抵押貸款即較難出售，何況被上訴人未為出售行為
    ，無法認因系爭房屋有抵押貸款而阻礙成交。至近來經濟不景氣導致房地產景氣
    蕭條，固為眾所週知之事，然自兩造於八十四年四月二十六日簽立離婚協議書，
    迄今長達六年之時間，其僅於剛離婚時託其姊以三百五十萬元之價格出售，然卻
    於其姊姚玉梅張貼售屋廣告期間，即不與姚玉梅聯繫，姚玉梅亦無法聯絡被上訴
    人，又不委託專業之仲介出售，當然喪失以合理價格出售之機會，此係肇始於被
    上訴人不為出售行為所致。本件既因被上訴人一方之意思而決定條件是否成就，
    且依契約及通常情形，被上訴人應為一定之行為使其條件成就，乃為圖免因條件
    成就而受不利益，任意不為該行為，即係以不正當消極行為阻止其條件之成就，
    依前開說明，應視為條件業已成就。
(四)、被上訴人又抗辯其辦好離婚手續後，要將系爭房屋過戶予上訴人為上訴人所拒，
    上訴人不應再向其要一百五十萬元云云，然為上訴人所否認，被上訴人復未舉證
    以實其說，自不可遽採。況依兩造間之協議，係由被上訴人出售系爭房屋後，給
    付上訴人一百五十萬元，則縱被上訴人離婚後，曾向上訴人表示願將系爭房屋過
    戶予上訴人，然此既與兩造間之約定有違，上訴人並無當然應接受之義務，故被
    上訴人前開主張縱係屬實，亦無法免其以不正當消極行為阻止其條件成就，而應
    給付上訴人一百五十萬元之義務，是被上訴人此部分之抗辯，亦無可採。
(五)、被上訴人再抗辯上訴人所繳之貸款金額部分係以該房屋之租金繳付，實際支出之
    金額僅二十餘萬元，自不得請求貸款部分之八十萬元云云。經查系爭房屋之自八
    十二年十月二十二日開始繳交貸款，係由上訴人錢予被上訴人之姊代為繳納，
    惟自八十二年十二月一日起至八十三年年底月止（計十三個月份），系爭房屋每
    月均有七千元之租金收入，自八十四年一月一日起至八十四年七月十五日止（計
    六個半月份），月租金收入為八千元（租金共十四萬三千元）均由被上訴人之姊
    代為繳交房屋貸款，不足之金額，再由上訴人支出繳納等事實，業據證人姚玉梅
    於原審證述綦詳（見原審九十年一月十日言詞辯論筆錄），復為兩造所不爭執，
    應認為真實。然兩造於八十四年四月二十六日簽立離婚協議書時，均明知八十四
    年四月份以前曾以租金充作部分貸款之繳交情形，復於契約書中為貸款金之約款
    ，足見兩造間已有結算，被上訴人既明知貸款之金額及以租金繳交部分貸款本息
    ，則上訴人所繳納之金額大約若干元，被上訴人應知之甚詳，其既自承為好聚好
    散，而同意上訴人所提出之貸款金額為八十萬元，顯見被上訴人並無錯誤、被脅
    迫、被詐欺之情事。是協議書既已明載被上訴人同意給付上訴人貸款金係八十萬
    元，縱兩造未詳為核對房屋貸款及其他相關支出之實際金額，或實際支出金額是
    否不足八十萬元，兩造既已同意以八十萬元核算貸款金，自應以該金額為準，不
    容被上訴人事後再爭執上訴人所繳之金額不足八十萬元或該八十萬元之貸款金應
    再扣除租金收入，是被上訴人此部分之抗辯，委無足取。
(六)、又上訴人主張其於離婚後，仍續為被上訴人代繳自八十四年五月份起至八十五年
    三月份止之系爭房地之貸款乙節，為兩造不爭執，自屬真實。上訴人陳稱其之所
    以仍續為被上訴人繳交貸款乃係因聽從被上訴人之姊姚玉梅之分析，恐被上訴人
    未繳納貸款將使房屋遭查封拍賣，屆時其依離婚協議書所得請求被上訴人返還之
    一百五十萬元亦將成空，其事後始知姚玉梅係該筆貸款之連帶保證人等語，核與
    證人姚玉梅之證述相符（詳見原審九十年一月十日言詞辯論筆錄），兩造既於八
    十四年四月二十六日協議離婚時就財產已為明確分配，並已確定上訴人得向被上
    訴人請求之貸款金額，足見兩造於簽訂離婚協議書時，上訴人並無於離婚後仍續
    為被上訴人繳交系爭房地貸款之意願，又離婚協議書上亦僅載明被上訴人於出售
    系爭房地後，應返還上訴人所支付之購屋現金七十萬元及上訴人於交屋後所繳貸
    款金額八十萬元，並未約定上訴人於離婚後仍應繼續繳納系爭房地之貸款，且兩
    造於離婚時，系爭房地之貸款僅繳納約四十萬元左右，尚餘一百七十萬元左右之
    本金尚未清償，有國泰人壽公司九十年一月十五日國壽字第九００一０二０一號
    函及所附資料一件附原審卷可稽，倘若兩造於簽訂離婚協議書時有上訴人於離婚
    後仍應繼續繳納系爭房地貸款之合意，則不可能就交屋後所繳出之貸款金額僅載
    八十萬元，是上訴人主張離婚協議書上所載「交屋後所繳出貸款金額八十萬元」
    ，並非包含其於離婚後為被上訴人代繳之系爭房地貸款金額等語，堪予採信。綜
    上，系爭房屋抵押貸款之借款人既為上訴人，上訴人於離婚後既無義務再為被上
    訴人繳交貸款而仍為之，被上訴人顯係無法律上原因而受利益，上訴人因而受有
    損害，是上訴人依不當得利之法律關係，請求被上訴人返還其自八十四年五月份
    起至八十五年三月份止為被上訴人代繳之系爭房地之貸款，應有理由。雖被上訴
    人又抗辯爭房地賣得價金除繳繳付土地增值稅清償抵押貨款本息二百餘萬元，依
    約在一百五十萬元之範圍由上訴人取得，故係上訴人受有利益，除非上訴人取得
    一百五十萬元後尚有剩餘，否則於被上訴人並無利益可言，故被上訴人並無不當
    得利云云。然上訴人並無為被上訴人繳納貸款之法律上原因，已如前述，且上訴
    人代被上訴人清償僅有事實上之利害關係，並無法律上利害關係，其為上訴人繳
    交八十四年五月份至八十五年三月份之貸款，被上訴人之債務因而減少，當然受
    有利益，上訴人亦因而受有既存財產積極減少之損害，上訴人自有不當得利請求
    權已甚明確，是被上訴人前開抗辯，顯不足採。
 (七)、上訴人雖又主張其自八十四年五月份起至八十五年三月份止為被上訴人代繳之
     系爭房地之貸款金額為二十一萬八千五百元四十元，固據提出十一紙收據為憑
     ，然其中八十四年五月份至同年七月份之貸款，其中二萬元（即八十四年五月
     至同年七月十五日，二個半月，每月八千元，計二萬元），係被上訴人之姊以
     被上訴人之租金收入為繳納，又為兩造所不爭執之事實，是上訴人實際為被上
     訴人代繳之金額為十九萬八千五百四十元，上訴人所受之損害及被上訴人所受
     之利益，僅此數額，是上訴人自僅得就此部分之金額請求被上訴人給付之。
  (八)、被上訴人另又抗辯，其得以八十二年十二月至八十四年七月十五日之租金計十
     四萬四千元之租金與上訴人請求之二十一萬八千五百四十元為抵銷等情。然查
     系爭房屋八十二年十二月一日至八十四年七月十五日之租金為十四萬三千元（
     非十四萬四千元），前已詳述，其中離婚前之租金收入為十二萬三千元（即八
     十二年十二月一日至八十三年十二月，計十三個，每月七千元，合計九萬一千
     元；八十四年一月至八十四年四月，計四個月，每月八千元，計三萬二千元，
     合計十二萬三千元），係用以交繳納系爭房地八十四年四月以前之貸款，清償
     被上訴人自己之債務，被上訴人自不得主張將該部分租金收入自上訴人於離婚
    後所繳交之貸款金額中扣除。況按二人互負債務，而其給付種類相同，並均屆清
    償期者，各得以其債務，與他方之債務，互為抵銷，民法第三百三十四條第一項
    前段定有明文，被上訴人另主張要以系爭房地之租金收入與上訴人請求之金額抵
    銷乙節，因租金收入均由被上訴人透過其姊姚玉梅直接持以繳納房地貸款，上訴
    人並未對被上訴人負有給付租金之債務，兩造既未互負債務，即與前開得主張抵
    銷之構成要件不符，其據以主張抵銷，自屬無據。另八十四年五月至八十四年七
    月十五日，二個半月之租金，計二萬元部分，原審認該金額已由姚玉梅代為繳交
    系爭房屋之貸款，已就上訴人所主張被上訴人不當得利金額扣除，而駁回上訴人
    之請求，上訴人復未上訴，自無庸再就能否抵銷予以審究，併予敘明。
六、綜上所述，兩造間所簽訂之離婚協議書第三條第一項之約定，其所附條件已擬制
    成就，則上訴人依協議契約之法律關係，請求被上訴人給付一百五十萬元及自八
    十九年九月十六日起至清償日止，按年息百分之五計算之法定遲延利息（按本件
    給付無確定期限，債權人之上訴人雖未為催告，然被上訴人因上訴人之起訴，已
    於八十九年九月十五日，首次於台灣屏東地方法院行準備程序時到庭抗辯，有該
    日筆錄在可稽，是被上訴人於該日已知上訴人之請求，自與催告有同一效力，被
    上訴人自八十九年九月十六日起即負遲延責任），洵屬正當，應予准許。另上訴
    人無法律上原因，代被上訴人繳納房屋貸款計十九萬八千五百四十元，因而受有
    損害，被上訴人受有利益，上訴人本於不當得利之法律關係請求被上訴人給付十
    九萬八千五百四十元及法定遲延利息，亦有理由，亦應予准許（上訴人於原審請
    求不當得利二十一萬八千五百四十元部分，原審判命被上訴人應給付上訴人十九
    萬八千五百四十元，而駁回其餘之訴，上訴人就此敗訴部分，並未上訴）。原審
    未予詳查，就上訴人請求履行離婚協議書所約定之一百五十萬元本息部分，為上
    訴人敗訴之判決，容有未洽；上訴意旨指摘原判決不當，而聲明廢棄，為有理由
    ，爰依上訴人之聲明，改判如主文第二項所示。另原審就上訴人請求不當得利十
    九萬八千五百四十元本息部分，為上訴人勝訴之判決，核無不合，被上訴人附帶
    上訴，求予廢棄改判，非有理由，應予駁回。
七、兩造其餘爭執及舉證，於本判決之結果，已無若何之影響，毋庸贅論，附此敘明
    。
八、據上論結，本件上訴人之上訴為有理由，被上訴人之附帶上訴為無理由，依民事
    訴訟法第四百五十條、第四百四十九條第一項、第四百六十三條、、第三百八十
    五條第一項前段、第七十八條，判決如主文。
中      華      民      國    九十      年      九      月    十九    日
                                    臺灣高等法院臺南分院民事第二庭
~B1審判長法官  吳    志    誠
~B2      法官  葉    居    正
~B3      法官  李    素    靖
右為正本係照原本作成。
如對本判決上訴，須於判決送達後二十日內向本院提出上訴狀；未表明上訴理由者，
應於上訴後二十日內向本院提出理由書。
中      華      民      國    九十      年         九  月    二十一    日
                                        法院書記官  林    鈴    香


司法院資訊處製作；財團法人民間司法改革基金會備份。
